【裁判字號】    98,消債更,12
【裁判日期】    980602
【裁判案由】    更生事件
【裁判全文】
臺灣臺南地方法院民事裁定            98年度消債更字第12號
聲  請  人  乙○○
上列當事人因消費者債務清理事件聲請更生，本院裁定如下：
    主  文
聲請駁回。
聲請費用由聲請人負擔。
    理  由
一、聲請意旨略以：聲請人之財產為包括門牌號碼為臺南縣新營
    市○○路二○三號四樓之房屋、臺南縣新營市○○段五四三
    地號土地應有部分一萬分之五百零五、臺南縣鹽水鎮○○段
    下中小段五八地號土地應有部分七十二分之一、臺南縣鹽水
    鎮○○段下中小段五八之一地號土地田賦應有部分七十二分
    之一，目前任職臺灣紙業股份有限公司（下稱臺灣紙業公司
    ），民國九十七年之總收入為新臺幣（下同）五十五萬零六
    百五十元，而目前負債已達一百八十七萬一千八百二十八元
    ；因聲請人平日生活費用及兒子洪國堅之扶養費用合計五萬
    三千零六元，故有不能清償債務之情事，遂依消費者債務清
    理條例（下稱債清條例）第一百五十一條第一項之規定，以
    書面向最大債權金融機構元大商業銀行股份有限公司（下稱
    元大銀行，其他金融機構簡稱略同）請求協商債務清償方案
    並表明共同協商之意旨，惟協商不成立，爰依債清條例之規
    定聲請更生等語。
二、按更生之聲請有下列情形之一者，應駁回之：三債務人經法
    院通知，無正當理由而不到場，或到場而不為真實之陳述，
    或拒絕提出關係文件或為財產變動狀況之報告，債清條例第
    四十六條第三款定有明文。查：
  (一)本院受理聲請人更生之聲請，為明暸聲請人之財產狀況，於
    九十八年二月二日裁定命聲請人於收文後十日內，補正下列
    事項並提出相關證據資料：
  1.聲請人正確而詳細之債權人清冊（此部分係因聲請人於更生
    聲請時所提出之債權人清冊列有土地銀行，卻未記載債權金
    額，為明瞭聲請人之正確債務總額，以評估其是否符合更生
    之要件，故有命聲請人補正之必要）。
  2.聲請人之子甲○○所居住之療養院名稱、所有繳費收據（此
    部分係因聲請人主張其子甲○○居住療養院，其每月應負擔
    之扶養費為二萬五千元，而所提出九十七年三月起至十一月
    間之九張醫療費用收據金額合計僅二萬三千四百元，為判斷
    其所主張收支之正確性及評估其償債能力，故有命聲請人補
    正之必要）。
  3.聲請人陳報高額民間債權，請詳細敘明各筆債權之借款時間
    、債權人自何帳戶領取資金或以何方式交付借款、聲請人資
    金流向等，並提出相關證據（此部分係因聲請人所陳報高額
    民間借款流向不明，為明瞭聲請人主張之真實性，故有命聲
    請人補正之必要）。
  (二)聲請人於九十八年二月十七日以書狀就上開應陳報事項依序
    之補正為：
  1.並未提出正確而詳細之債權人清冊。另所提出之財團法人金
    融聯合徵信中心債權人清冊亦未記載聲請人就土地銀行所負
    債務。
  2.甲○○有領殘障補助四千元，現住在衛生署新營醫院（下稱
    新營醫院）三樓精神科，並僅提出該醫院九十八年二月十日
    所出具記載費用期間為九十七年十一月二十一日起至九十七
    年十二月二十日止、實付金額為三千六百元之住院醫療費用
    收據一張。
  3.聲請人於九十四年三、八、十二月分別向吳鑫鍇、施春園、
    李榮耀借款三十萬、二十萬、十五萬元、於九十五年三月向
    陳麗香借款十五萬元，友人以現金借伊，並未提及資金來源
    ，所借之錢，皆用於還款及生活所需。
  (三)本院調查結果：
  1.土地銀行因代理內政部營建署辦理國宅貸款，聲請人目前貸
    款餘額一百十六萬元，及自九十八年二月十六日起按週年利
    率百分之一點二一七計算之利息及違約金，有對臺南縣新營
    市○○段五四三地號土地及地上六二七建號建物（即聲請人
    所有門牌號碼為臺南縣新營市○○路二○三號四樓之房屋）
    之法定抵押權擔保；另代理行政院勞工委員會勞工保險局辦
    理被保險人紓困貸款，聲請人目前貸款餘額為八萬零五百三
    十二元，及自九十八年一月二十五日起至清償日止，按週年
    利率百分之一點六七五計算之利息及違約金等情，有該銀行
    第五區區域中心九十八年二月二十五日五區逾字第09800004
    33號函附卷可參。
  2.甲○○於九十七年三月二十六日起至九十七年九月九日止、
    九十七年十月十四日起至九十八年二月二十八日止在新營醫
    院精神科住院治療，上開二段期間之住院醫療費用自付額分
    別為一萬八千九百十五元及一萬六千二百元（此金額實為伙
    食自費，其餘均為健保給付），有該醫院九十八年四月二十
    二日新營醫病字第0980001969號函及所附住院醫療費用明細
    表附卷為憑。聲請人之子甲○○於上開約一年期間（住院時
    間則約十個月）之住院醫療自付費用合計僅三萬五千一百十
    五元。可見聲請人主張其每月應負擔其子扶養費用二萬五千
    元，並不實在。
  3.聲請人主張其於九十四年三月至九十五年三月期間，計向友
    人借款八十萬元，卻未能提出此高額借款流向之任何證據，
    此部分民間債務，自不足為本院所採信。則扣除此部分聲請
    人所主張之債務，聲請人實際無擔保債務總額應僅一百零七
    萬一千八百二十八元。
  (四)更生程序係為保護有更生誠意之債務人而設，若債務人不配
    合法院為協力之行為者，即足認其欠缺清理債務之誠意，且
    無聲請更生之真意，自無加以保護之必要，此為債清條例第
    四十六條立法意旨。聲請人就上開本院裁定命補正之財產相
    關事項，顯未據實陳報，即應認違反真實陳述義務，且無正
    當理由拒絕提出財產關係文件。
三、又按債務人不能清償債務或有不能清償之虞者，得依本條例
    所定更生或清算程序，清理其債務，債清條例第三條定有明
    文。係針對陷於經濟上困境之消費者，為妥適調整其與債權
    人及其他利害關係人間之權利義務關係，保障債權人獲得公
    平受償，並謀求消費者經濟生活重建復甦機會，允其於債清
    條例施行後，得選擇以重建型更生程序或清算型清算程序清
    理其債務。惟債之關係，係以當事人間之信賴關係為基礎，
    為社會經濟組織之重要支柱，故當事人以法律行為追求自己
    利益之際，亦應顧及對方利益，本諸誠實及信用原則，行使
    債權及履行債務，苟債務人履行債務並無困難，僅係為圖謀
    減免債務，而不為債務之履行，自有違誠信原則，亦與前開
    更生要件不符，依債清條例第八條本文規定，應以裁定駁回
    。經查：
  (一)聲請人於九十七年十月間依債清條例第一百五十一條第一項
    之規定，以書面向最大債權金融機構元大銀行請求協商債務
    清償方案並表明共同協商之意旨，嗣協商不成立，有聲請人
    提出記載「未能接受顯足以負擔之還款方案（說明：臺端未
    能接受本行提供期數七十期、利率百分之五、月付金一萬七
    千五百二十七元之還款方案。）」之元大銀行九十七年十月
    十五日前置協商不成立通知書影本附卷可參。是本件更生之
    聲請，業經聲請人與最大債權金融機構請求協商債務清償方
    案不成立，符合債清條例第一百五十一條第一項程序要件。
  (二)根據本件聲請狀及所附財產及收入狀況說明書表示，其之財
    產包括門牌號碼為臺南縣新營市○○路二○三號四樓之房屋
    、臺南縣新營市○○段五四三地號土地應有部分一萬分之五
    百零五、臺南縣鹽水鎮○○段下中小段五八地號土地應有部
    分七十二分之一、臺南縣鹽水鎮○○段下中小段五八之一地
    號土地田賦應有部分七十二分之一，總價值為一百十六萬二
    千六百三十八元，核與其提出之財政部臺灣省南區國稅局財
    產歸屬清單、登記謄本（均影本）及本院依職權調取稅務電
    子閘門所得調件明細表相符，足見屬實。因聲請人上開國宅
    貸款餘額亦僅一百十六萬元，故聲請人若妥適予以處分，應
    可完全清償其國宅貸款餘額，甚至清償其紓困貸款餘額。則
    聲請人之債務總額，應以不列此部分債務始稱合理。
  (三)又聲請人所主張之生活必要費用明細，不外伙食、交通、水
    電瓦斯、通訊、日常用品、管理費及醫藥費等日常生活及扶
    養費用。惟聲請人積欠龐大債務，即應節制開支、量入為出
    而儉樸生活，並依誠信原則盡力還款，故本院認聲請人之必
    要生活費用，應以內政部公告臺灣省每人每月最低生活費為
    準；又此所謂最低生活費，係包括食衣住行各方面費用，若
    以此費用計算，自不應再加計如飲食、房租（即聲請人處分
    所有不動產後所產生之房租費用）、交通及日常生活所需各
    細項費用。再者，此最低生活費，每年均因應平均消費支出
    額度調整而有異，惟計算聲請人未來清償能力，自應以九十
    八年度之最低生活費用即九千八百二十九元為準。
  (四)另其子甲○○因精神分裂症，在新營醫院接受藥物及復健治
    療，其約一年期間之住院醫療費用，已如前所述。本院審酌
    其子於過去及將來之治療期間，雖額外支出醫療費用，然亦
    將減少伙食、交通等日常生活開支，其日常生活所需費用當
    不如一般常人。是本院認其生活必要費用，亦應以上開內政
    部公告臺灣省每人每月最低生活費九千八百二十九元為準，
    並扣除聲請人陳報其子所領取之殘障給付每月四千元，即聲
    請人就其子甲○○每月負擔之扶養費用應僅得論列五千八百
    二十九元。
  (五)則聲請人個人最低生活費加計應負擔之扶養義務等必要支出
    金額，合計僅一萬五千六百五十八元即足。而聲請人任職於
    臺灣紙業公司，其九十七年度之總收入（加計九十七年度之
    年終獎金，惟未加計九十六年度之年終獎金）為五十六萬六
    千五百九十七元，有臺灣紙業公司九十八年三月五日（９８
    ）臺紙總字第017號函附薪資明細附卷可憑， 是其平均每月
    收入為四萬七千二百十六元（元以下四捨五入）。以其平均
    收入扣除上開必要支出，猶餘三萬一千五百五十八元，揆諸
    前揭前置協商不成立通知書所載元大銀行所提供之每月償債
    金額，實甚為寬裕。甚至聲請人若按月清償三萬一千五百五
    十八元，僅三十四期即二年十個月期間，即可完全清償上開
    債務。聲請人自無不能清償債務情事或不能清償債務之虞。
四、綜上，聲請人既無正當理由拒絕提出財產關係文件，且未據
    實陳報本院命補正事項，又無不能清償債務或不能清償之虞
    ，本件更生之聲請，即與債清條例第四十六條第三款及第三
    條所定要件不符，且此等要件欠缺屬無從補正，依首揭說明
    ，自應駁回其聲請，爰依債清條例第四十六條第三款、第八
    條本文之規定，裁定如主文。
中    華    民    國    98    年    6     月    2     日
                  民事第二庭  法  官  陳賢德
以上正本證明與原本無異。
如不服本裁定，應於裁定送達後十日內，以書狀向本院提出抗告
，並繳納抗告費新臺幣一千元。
中    華    民    國    98    年    6     月    2     日
                              書記官  張晶瑩


司法院資訊處製作；財團法人民間司法改革基金會備份。
